臺灣士林地方法院刑事判決　　　　　　　95年度訴字第1155號
公　訴　人　臺灣士林地方法院檢察署檢察官
被　　　告　乙○○
上列被告因違反稅捐稽徵法等案件，經檢察官提起公訴（95年度
偵字第898 號、第7709號、第7914號），本院判決如下：
    主  文
乙○○連續行使從事業務之人，明知為不實之事項，而登載於其
業務上作成之文書，足以生損害於公眾及他人，處有期徒刑參月
，如易科罰金以銀元參佰元即新臺幣玖佰元折算壹日；又公司負
責人為納稅義務人以詐術逃漏稅捐，處有期徒刑伍月，如易科罰
金以銀元參佰元即新臺幣玖佰元折算壹日；應執行有期徒刑陸月
，如易科罰金以銀元參佰元即新臺幣玖佰元折算壹日。
    事  實
一、乙○○自民國87年6 月9 日設立登記起至92年10月16日止，
    為設於臺北市○○區○○街26號4 樓納稅義務人林木森股份
    有限公司（下稱林木森公司）之登記負責人，負責公司業務
    ，林木森公司每年度製作、申報員工「各類所得扣繳暨免扣
    繳憑單」及憑該單據申報該公司營利事業所得稅為其業務範
    圍，自係從事業務之人，其明知戊○○、丙○○、丁○○、
    庚○○、甲○○於民國91年間並未受僱於林木森公司，亦均
    未自該公司受領薪資所得，竟基於行使業務登載不實文書之
    概括犯意，利用其在捷運芝山站附近經營通訊行之便，取得
    上開戊○○等人之國民身分證影本共5 張後，於91年12月間
    某日，利用不知情之記帳士己○○，虛偽登載戊○○、丙○○、丁○○、庚○○、甲○○之薪資所得依序各為新臺幣（
    下同）204,000 元、340,000 元、200,000 元、270,000 元
    、420,000 元於其業務上作成之「91年度各類所得扣繳暨免
    扣繳憑單」（下稱扣繳憑單）文書，再由該不知情之己○○
    於92年5 月間某日，據以製作林木森公司91年度營利事業所
    得稅結算申報書，將上開不實薪資列為營業費用，自林木森
    公司之所得額中扣除，並持向財政部臺北市國稅局申報而行
    使之，以此詐術逃漏林木森公司91年度營利事業所得稅合計
    358, 500元，足以生損害於戊○○、丙○○、丁○○、庚○○、甲○○及稅捐稽徵機關核課稅捐之正確性及公平性。嗣
    戊○○、丙○○、丁○○、庚○○、甲○○接獲臺北市政府
    社會局取消殘障津貼與稅捐機關之補稅通知，提起告訴，始
    為警循線查獲上情。
二、案經戊○○訴由臺北市政府警察局大同分局報告，及丙○○
    向臺灣臺北地方法院檢察署告訴、丁○○向臺灣板橋地方法
    院檢察署告訴與庚○○、甲○○向臺灣基隆地方法院檢察署
    告訴，經該等署檢察官呈請臺灣高等法院檢察署檢察長令轉
    臺灣士林地方法院檢察署檢察官偵查起訴。
    理  由
一、上開犯罪事實，業據被告乙○○於本院審理中坦承不諱，核
    與證人戊○○、丙○○、丁○○、庚○○、甲○○分別於警
    詢及偵查中證述（被告及檢察官均同意有證據能力）之情節
    相符，並有戊○○91年度綜合所得稅各類所得資料清單、庚○○91年度所得核定通知書、丙○○91年度綜合所得稅核定
    通知書、丁○○91年度綜合所得核定通知書、甲○○91年度
    各類所得扣繳暨免扣繳憑單影本、綜合所得稅核定通知書影
    本，台北市政府93年3 月24日說明林木森股份有限公司歷次
    變更登記事項之函文及附件、財政部臺北市國稅局大同稽徵
    所94年5 月3 日說明林木森股份有限公司91年度綜合所得稅
    給付清單之函文、財政部臺北市國稅局94年1 月17日財北國
    稅審三字第0940012793號及95年10月20日財北國稅審三字第
    0950098348號說明林木森股份有限公司91年度虛報營利事業
    所得稅之逃漏稅數額之函文、林木森股份有限公司91年度營
    利事業所得稅結算申報書及林木森股份有限公司案卷附卷可
    憑，應甚明確，而堪認定，本件事證明確，應依法論科。
二、按公司為法人，公司負責人為自然人，二者在法律上並非同
    一人格主體。公司負責人為公司之代表，其為公司所為行為
    ，應由公司負責。故公司負責人為公司以不正當方法逃漏稅
    捐，因納稅義務人為公司，其所觸犯稅捐稽徵法第41條之罪
    之犯罪或受罰主體，仍為公司，而非公司負責人，僅因公司
    於事實上無從擔負自由刑之責任，基於刑事政策上之考慮，
    同法第47條第1 款將納稅義務人之公司應處徒刑之規定，轉
    嫁於公司負責人。是公司負責人依該條款而適用徒刑之處罰
    ，乃屬代罰之性質，並非因其本身之犯罪而負行為責任，自
    與其本身為犯罪主體所犯其他罪名間，無從成立牽連犯關係
    ，而應分論併罰，迭經最高法院以92年度台上字第4025號、
    91年度台上字第2093、3130號等判決揭示甚明。本件被告乙○○既於92年5 月以前仍係林木森公司之登記負責人，揆諸
    前開說明，林木森公司涉犯稅捐稽徵法第41條詐術逃漏稅捐
    之刑責應轉嫁於其本人，應甚明確。
三、又商業會計法所稱之商業會計憑證，分為原始憑證及記帳憑
    證，所謂原始憑證，係指證明事項之經過，而為造具記帳憑
    證所根據之憑證，計有外來憑證、對外憑證、內部憑證三類
    。而記帳憑證則係指證明處理會計事項人員之責任而為記帳
    所根據之憑證而言，有收入憑證、支出憑證及轉帳憑證三類
    ，此觀諸商業會計法第15條之規定自明。惟所得稅扣繳義務
    人依所得稅法第89條第3 項或同法第92條規定，填發扣繳憑
    單，旨在使稅捐稽徵機關蒐集及掌握課稅資料，以利稅捐稽
    徵。就營利事業所得稅核課而言，依營利事業所得稅查核準
    則第71條第11款規定，薪資支出之原始憑證，為收據或簽收
    之名冊，其由工會或合作社出具之收據，應另付工人之印領
    清冊，職工薪資如係送交銀行分別存入各該職工帳戶者，應
    以銀行蓋章證明存入之清單予以認定。則員工薪資之各類所
    得扣繳暨免扣繳憑單，僅係證明全年度支付員工薪資及代為
    扣繳綜合所得稅之情形，為徵、繳雙方課徵與申報綜合所得
    稅之依據，既非造具記帳憑證所根據之憑證（原始憑證），
    亦非證明處理會計事項人員之責任而為記帳所根據之憑證（
    記帳憑證），自非商業會計法第15條所規定之商業會計憑證
    ；惟工人請領簽收之薪資清冊則屬商業會計憑證，應無疑義
    （最高法院91年度台上字第7172、7411號判決參照）。是本
    件林木森公司出具予員工之各類所得扣繳暨免扣繳憑單係由
    扣繳義務人依所得稅法第92條規定所製作之單據，為業務上
    製作之文書，亦為明確。
四、按被告乙○○填報每年度林木森公司員工薪資扣繳憑單及憑
    該單據申報該公司營利事業所得稅為其業務範圍，其為從事
    業務之人，而該等文書係屬其業務上所作成之文書。又刑法
    第55條所規定之牽連犯，必須同一人犯一罪而其方法或結果
    行為另犯他罪名，始克相當；亦即必須同一犯罪主體之二個
    以上犯罪行為間，具有目的與方法、或原因與結果之關係，
    始得從一重處斷。公司負責人為納稅義務人之公司以不正當
    方法逃漏稅捐，既非稅捐稽徵法第41條之犯罪或受罰主體，
    僅依同法第47條第1 款之規定，代替公司受徒刑之處罰，自
    與其本身為犯罪主體所犯其他罪名（如刑法第216 條、第21
    5 條、商業會計法第71條第1 款等罪）間，不具牽連犯關係
    （最高法院88年度台非字第149 號判決參照）。再被告乙○○係林木森公司之登記負責人，於業務上作成之林木森公司
    91年度各類所得扣繳暨免扣繳憑單及營利事業所得稅結算申
    報書上，虛列登載上開戊○○等人91年度所得薪資之不實事
    項，並持向稅捐機關申報營利事業所得稅，自足以生損害於
    戊○○等人及稅捐機關稅捐稽徵之公平性及正確性。核被告
    乙○○所為，係觸犯刑法第216 條、第215 條之行使業務上
    登載不實文書罪、稅捐稽微法第47條第1 款、第41條之詐術
    逃漏稅捐罪。被告利用不知情之記帳人員己○○填載不實之
    扣繳憑單及申報書，以遂其登載不實事項於業務上文書及行
    使之犯行，此部分所為係間接正犯。而被告所為業務上登載
    不實文書之低度行為為行使業務上登載不實文書之高度行為
    所吸收，不另論罪。。
五、按被告行為後，刑法於94年2 月2 日修正公布，95年7 月1
    日施行，其中修正第2 條（新舊法之比較適用）、第56條（
    連續犯）、第51條（定應執行刑）、第33條第5 款（罰金刑
    ）等規定。其中刑法第2 條係規範行為後法律變更所生新舊
    法律比較適用之準據法，是刑法第2 條本身雖經修正，但該
    條文既屬適用法律之準據法，本身尚無比較新舊法之問題，
    應逕適用裁判時即修正後刑法第2 條規定以決定適用之刑罰
    法律，先予敘明。再者，
  (一)行為後法律有變更者，適用行為時之法律。但行為後之法律
    有利於行為人者，適用最有利於行為人之法律，修正後刑法
    第2 條第1 項定有明文。又比較時應就罪刑有關之共犯、未
    遂犯、想像競合犯、牽連犯、連續犯、結合犯，以及累犯加
    重、自首減輕暨其他法定加減（如身分加減）與加減例等一
    切規定，綜其全部罪刑之結果而為比較。再從刑附屬於主刑
    ，除法律有特別規定者外，依主刑所適用之法律（最高法院
    95年第8 次刑事庭會議決議參照）。
  (二)被告行為後，刑法第56條連續犯規定，業經修正刪除，刑法
    第56條連續犯規定之刪除，雖非犯罪構成要件之變更，但顯
    已影響行為人刑罰之法律效果，仍屬法律有變更，依修正後
    刑法第2 條第1 項規定比較新、舊法結果，被告之行為時法
    律即修正前刑法第56條論以連續犯較有利於被告。
  (三)罰金刑部分，刑法分則編各罪所定罰金刑之貨幣單位原為銀
    元，修正前刑法第33條第5 款規定：「罰金：1 元（銀元）
    以上。」，而依罰金罰鍰提高標準條例規定，就72年6 月26
    日前修正之刑法部分條文罰金數額提高2 至10倍，其後修正
    者則不提高倍數，並依現行法規所定貨幣單位折算新臺幣條
    例規定，以銀元1 元折算新臺幣3 元；修正後刑法第33條第
    5 款規定：「罰金：新臺幣1,000 元以上，以百元計算之。
    」，刑法第33條第5 款所定罰金貨幣單位經修正為新臺幣後
    ，刑法分則各罪所定罰金刑之貨幣單位亦應配合修正為新臺
    幣，為使刑法分則編各罪所定罰金之最高數額與刑法修正前
    趨於一致，乃增訂刑法施行法第1 條之1 ：「中華民國94年
    1 月7 日刑法修正施行後，刑法分則編所定罰金之貨幣單位
    為新臺幣。94年1 月7 日刑法修正時，刑法分則編未修正之
    條文定有罰金者，自94年1 月7 日刑法修正施行後，就其所
    定數額提高為30倍。但72年6 月26日至94年1 月7 日新增或
    修正之條文，就其所定數額提高為3 倍。」；從而，刑法分
    則編各罪所定罰金刑之最高數額，於上開規定修正後並無不
    同，惟修正後刑法第33條第5 款所定罰金刑最低數額，較之
    修正前提高，自以修正前刑法第33條第5 款規定有利於被告
    。
  (四)修正前刑法第51條規定：「數罪併罰，分別宣告其罪之刑，
    依左列各款定其應執行者：」，其中第5 款規定：「宣告多
    數有期徒刑者，於各刑中之最長期以上，各刑合併之刑期以
    下，定其刑期。但不得逾20年。」，修正後刑法第51條第5
    款規定：「宣告多數有期徒刑，於各刑中之最長期以上，各
    刑合併之刑期以下，定其刑期。但不得逾30年。」，比較新
    舊法結果，修正後刑法並非較有利於行為人。
  (五)綜上，本件經綜合觀察全部罪刑比較之結果，依修正後刑法
    第2 條第1 項前段規定，被告於本案所為行使業務上登載不
    實文書罪、詐術逃漏稅罪之犯行均發生於刑法修正之前，其
    中被告先後多次行使業務上登載不實文書行為，時間緊接，
    犯罪構成要件相同，顯係基於概括犯意反覆為之，為連續犯
    ，應依修正前刑法第56條之規定論以一罪，並加重其刑。而
    被告所犯上揭連續行使業務上登載不實文書行為罪及以詐術
    逃漏稅捐之罪間，犯意個別，行為互殊，應予分論併罰，並
    適用修正前刑法第33條第5 款及第51條第5 款之規定。
  (六)另修正刑法係自95年7 月1 日起施行，在此之前，刑法分則
    編有關罰金刑之貨幣單位係銀元；且依刑法分則編應處罰金
    者，應適用罰金罰鍰提高標準條例第1 條之規定；亦即應按
    各該具體條文制定或修正之時間先後，定其提高之倍數。惟
    被告行為後，刑法施行法增訂第1 條之1 ，於95年6 月14日
    經總統公布，並自同年7 月1 日起施行；該條規定：「中華
    民國94年1 月7 日刑法修正施行後，刑法分則編所定罰金之
    貨幣單位為新臺幣。94年1 月7 日刑法修正時，刑法分則編
    未修正之條文定有罰金者，自94年1 月7 日刑法修正施行後
    ，就其所定數額提高為30倍。但72年6 月26日至94年1 月7
    日新增或修正之條文，就其所定數額提高為3 倍」。亦即自
    95年7 月1 日起，刑法分則編所定罰金之貨幣單位，由原來
    之銀元改為新臺幣；且94年1 月7 日刑法修正時，刑法分則
    編未修正之條文定有罰金者，自95年7 月1 日起，有關罰金
    之數額提高為30倍。刑法第216 條、第215 條之罪自24年7
    月1 日施行後即未再修正，依增訂刑法施行法第1 條之1 之
    規定，其罰金以新台幣為單位，數額應提高30倍。此與增訂
    前之罰金以銀元為單位，且適用罰金罰鍰提高標準條例第1
    條前段之結果應提高10倍，而新台幣與銀元之比例為1 ：3
    ，換算結果亦為30倍者，並無不同。亦即增訂刑法施行法第
    1 條之1 之意旨，僅在使刑法規範之罰金刑之貨幣單位，一
    律改為新台幣，並使增訂前後有關罰金刑提高之倍數一致，
    對被告而言，並無有利、不利之比較適用之問題，且此增訂
    之規定應屬罰金罰鍰提高標準條例第1 條但書之情形，當無
    同條前段規定之適用，自應逕行適用刑法施行法第1 條之1
    之規定。
  (七)爰審酌被告犯罪之動機、目的、手段，致生損害於戊○○、
    丙○○、丁○○、庚○○、甲○○及稅捐稽徵機關核課稅捐
    之正確性及公平性，逃漏稅捐數額，所生危害並非鉅大，犯
    罪後又已坦承犯行，態度良好等一切情狀，分別量處如主文
    所示之刑。再修正前刑法第41條規定：「犯最重本刑為5 年
    以下有期徒刑以下之刑之罪，而受6 個月以下有期徒刑或拘
    役之宣告，因身體、教育、職業、家庭之關係或其他正當事
    由，執行顯有困難者，得以1 元以上3 元以下折算1 日，易
    科罰金。但確因不執行所宣告之刑，難收矯正之效，或難以
    維持法秩序者，不在此限。前項規定於併合處罰之數罪，均
    有前項情形，其應執行之刑逾6 月者，亦同。」，又被告行
    為時之易科罰金折算標準，修正前罰金罰鍰提高標準條例第
    2 條（現已刪除）規定，就其原定數額提高為100 倍折算1
    日，則本件被告行為時之易科罰金折算標準，應以銀元300
    元折算1 日，經折算為新臺幣後，應以新臺幣900 元折算為
    1 日，且併合處罰之數罪，均有得易科之情形，其應執行之
    刑逾6 月者，亦可得易科。惟新修正施行之刑法第41條第1
    項前段則規定：「犯最重本刑為5 年以下有期徒刑以下之刑
    之罪，而受6 個月以下有期徒刑或拘役之宣告者，得以新臺
    幣1,000 元、2,000 元或3,000 元折算1 日，易科罰金。但
    確因不執行所宣告之刑，難收矯正之效，或難以維持法秩序
    者，不在此限。前項規定於數罪併罰，其應執行之刑未逾6
    月者，亦適用之。」，修正後刑法並非較有利於行為人，則
    依刑法第2 條第1 項前段之規定，應適用上開修正前刑法第
    41條第1 項前段、修正前罰金罰鍰提高標準條例第2 條之規
    定，均諭知易科罰金之折算標準，並依修正前刑法第51條第
    5 款之規定定其應執行之刑，且諭知易科罰金之折算標準。
據上論斷，依刑事訴訟法299 條第1 項前段，稅捐稽徵法第41條
、第47條第1 款，刑法第2 條第1 項前段、第11條前段、第216
條、第215 條，修正前刑法第56條、第41條第1 項前段、第51條
第5 款，修正前罰金罰鍰提高標準條例第2 條，刑法施行法第1
條之1 第1 項、第2 項前段，現行法規所定貨幣單位折算新臺幣
條例第2 條，判決如主文。
本案經檢察官林宏松到庭執行職務。
中　　華　　民　　國　　96　　年　　1 　　月　　11　　日
                  刑事第一庭審判長法  官  洪英花
                                  法  官  林清吉
                                  法  官  雷雯華
以上正本證明與原本無異。
如不服本判決應於判決送達後10日內向本院提出上訴狀。
                                  書記官  陳如玲
中　　華　　民　　國　　96　　年　　1 　　月　　11　　日
附錄本案論罪科刑法條之依據：
稅捐稽徵法第41條
納稅義務人以詐術或其他不正當方法逃漏稅捐者，處5 年以下有
期徒刑、拘役或科或併科新台幣6 萬元以下罰金。
稅捐稽徵法第47條
本法關於納稅義務人、扣繳義務人及代徵人應處徒刑之規定，於
左列之人適用之：
一  公司法規定之公司負責人。
二  民法或其他法律規定對外代表法人之董事或理事。
三  商業登記法規定之商業負責人。
四  其他非法人團體之代表人或管理人。
刑法第216條
行使第210 條至第215 條之文書者，依偽造、變造文書或登載不
實事項或使登載不實事項之規定處斷。
刑法第215條
從事業務之人，明知為不實之事項，而登載於其業務上作成之文
書，足以生損害於公眾或他人者，處3 年以下有期徒刑、拘役或
5 百元以下罰金。
